【裁判字號】    89,上易,3482
【裁判日期】    890802
【裁判案由】    詐欺
【裁判全文】
臺灣高等法院刑事判決                           八十九年度上易字第三四八二號
    上  訴  人
    即  自訴人  丁○○
    自訴代理人  乙○○
    被      告  丙○○
    選任辯護人  游開雄  律師
    被      告  甲○○
右上訴人即自訴人因自訴被告等詐欺案件，不服臺灣士林地方法院八十八年度自字第
二二三號，中華民國八十九年八月二日第一審判決提起上訴，本院判決如左：
    主  文
上訴駁回。
    理  由
一、本案經本院審理結果，認第一審判決對被告丙○○、甲○○均為無罪之諭知，認
    事用法核無不當，應予維持，並引用第一審判決書記載之證據及理由。
二、自訴人上訴意旨略以：自訴人業於八十五年十一月二十九日付清尾款予被告等，
    然被告等迄今僅交付自訴人「會員球卡及鑰匙」，更重要之「上海大都會國際高
    爾夫俱樂部鑽石卡合約書會員合約書」（下稱「合約書」）及「正式收據」則均
    未交付，而該「合約書」及「正式收據」係買受人即自訴人日後得據以行使權利
    之重要文件，倘被告等確已將款項交付予上海大都會國際高爾夫俱樂部（下稱上
    海大都會），何以未交付該「合約書」及「正式收據」？足證被告等有詐欺之嫌
    ；原審依被告丙○○所提之八十五年五月二十八日與訴外人昌祺山開會之會議記
    錄中，有將自訴人之朋友張澤民明列於鑽石卡會員名單內，而認定被告等已交款
    予上海大都會等情，然昌祺山究係何人？有無代表上海大都會之權限？何以不命
    其到庭作證？該會議記錄真實性若何？均非無疑，原審遽認上開合約書為可採並
    資為無罪判決之依據，殊嫌速斷；本件糾紛發生後，自訴人委請陳滄俊、黃明豐
    向上海大都會爭取權益，陳滄俊更親赴大陸，經上海大都會負責人昌得富告知並
    未收到被告等所轉交之款項等語，昌得富並於八十八年九月十三、十四日先後傳
    真予黃明豐，記載「有關丁○○先生和丙○○先生所發生之糾紛與本人無關，丙○○對本公司所侵占之餘款，我方也已採取追究法律責任。」、「．．．我提出
    建議請不要被丙○○的花言巧語所騙，因為即使是丙○○有匯款到家父之帳戶上
    ，並不代表此款為丁○○先生之款項，因為本公司有委託他銷售別墅及會員卡，
    不止如此本公司還有他親筆簽下虧空公款的字據。．．．」等情，並請傳訊陳滄
    俊、黃明豐到庭為證，自可證明被告等並未將自訴人所繳之款項交予上海大都會
    云云。
三、惟查：
（一）被告黃鴻明確有將自訴人所繳交之款項（下稱系爭款項）交予上海大都會等情
      ，業據證人昌森田於原審八十八年十二月六日審理時到庭證述明確，證人昌森
      田稱：「（與上海大都會育樂公司何關？）那是我兒子昌得貴開的公司。（你
      有把銀行帳戶借給昌得貴使用？）有，是民國六十三年時，他有作日本外銷生
      意，他公司款項均借用我個人帳戶使用。（上海公司推銷會員卡，會員匯款有
      借你帳戶？）有。丙○○先生有匯款過，他是代賣公司球證及別墅，他匯二次
      款至我帳戶。」等語（見原審卷第四十三頁正、反面）；另參以被告與昌得貴
      、昌祺山於八十五年五月二十八日所召開之「長福銷售部會議」會議記錄記載
      ：．．．3.與大都會公司結清帳務處理：結論：本部客戶合約正本早已交總公
      司，現名單、金額皆已列出明細表，本部應繳款項交昌得貴先生處理，而由昌
      得貴先生直接與大都會公司結清帳務，本部已不直接與總公司結清等文字（見
      原審卷第一五二頁），及編號四張澤民（即丁○○編號６Ｃ）鑽石卡會員名單
      暨明細表各一紙（見原審卷第一八四、一八五頁），益證被告確有收受系爭款
      項並將之繳付與上海大都會，並將自訴人列於鑽石卡會員名單中，而後提報予
      上海大都會請領佣金，要無疑義。另，昌祺山係證人昌森田之三子，與昌得貴
      係兄弟關係，此有法務部戶役政連結作業系統附卷足參（見原審卷第一一七至
      一一九頁），而昌祺山與被告及昌得貴同屬上海大都會「長福銷售部」之股東
      ，此亦有該部因結清帳務，而提出予上海大都會之股東損益分配表附卷可證（
      見原審卷第一六九頁、第一八六至第一八八頁），益證被告丙○○所舉提之上
      開會議紀錄應堪採信，亦此敘明。
（二）另查，證人張澤民於原審八十九年二月十八日審理時證稱：「（交易過程？）
      我原訂二房子，後我資金不足，自訴人要，我就給他，我當初數度與二造一起
      去大都會公司。（八十五年底被告有去點交房屋？）有，當天交鑰匙我在場，
      自訴人有看房子，有給鑰匙。（交屋後自訴人有把房子給你使用？）有，一年
      多，約八十五年底至八十六年。（自訴人交何物給你？）臨時球卡，鑰匙不是
      自訴人就是大都會給我的。．．．（使用期間大都會曾對使用權質疑？）無。
      ．．．（該使用球證，後為何不可被使用？）昌得貴先生後與被告有糾紛，故
      以此理由換掉鑰匙（被告）。」等語（見原審卷第八十頁正、反面）；自訴人
      於原審八十九年一月十二日審理時陳稱：「被告自八十五年底交鑰匙給我，一
      手交錢，一手交鑰匙。」等語（見原審卷第五十三頁反面），其於本院受命法
      官八十九年十月十八日調查時亦陳稱：「（你說他曾經有給你一張明細，且你
      也收到球卡、鑰匙，也出租一年都沒有出問題？）是的，我使用約一年多，八
      十五年十二月。」等語；是足證被告丙○○確於收受自訴人所繳交之款項後，
      業已將自訴人所購買之房屋交予自訴人使用無訛；再衡諸本件鑽石卡會員一件
      高達七萬一千美元，果被告丙○○未將其所收受自訴人之系爭款項交予上海大
      都會或上海大都會未將自訴人列為鑽石卡會員，上海大都會焉有任由自訴人或
      其代理人使用會員專用別墅，且期間長達一年多之理？益證被告丙○○確於收
      受自訴人之款項後，將之繳付與上海大都會無疑。
（三）系爭合約書第四條記載：「甲方（即自訴人）依合約書規定，向乙方（即上海
      大都會）繳清入會金額，領具合約書、會員球卡、保證金證書及正式收據者，
      即成為本俱樂部會員。」，而被告丙○○就其未交付「合約書」及「正式收據
      」予自訴人之事實亦不否認，惟辯稱係因自訴人尚欠其尾款五千美元云云，然
      查本件入會費之尾款一萬七千美元自訴人業已繳清，此迭據自訴人於原審審理
      及本院受命法官調查時陳述明確，並有被告丙○○於八十五年八月三十日所出
      具之收款證明書一紙附卷可稽（見原審卷第一五一頁），另參以上開合約書第
      六條記載：甲方（鑽石卡個人、公司）會員入會並繳清全部款項後，乙方應將
      甲方所屬專用別墅交付甲方使用，使用期限至公元二○二三年十一月八日止及
      被告丙○○亦有將會員專用別墅交予自訴人使用等情，足證自訴人確已繳清入
      會費之尾款一萬七千美元無訛，被告丙○○此部分之所辯固無可採；然衡諸常
      情，本件自訴人繳納系爭之款項所欲取得者，應係取得上海大都會之專用別墅
      使用權，而自訴人已然取得其專用別墅之使用無訛業如前述，是衡情應認自訴
      人本件契約之主要目的已達；被告丙○○固未將「合約書」及「正式收據」交
      付予自訴人，惟依約交付「合約書」及「正式收據」予自訴人，應係契約另方
      當事人即上海大都會之義務，被告丙○○為本件之業務銷售，於一般事理上其
      固應盡力促成其所代理之本人即上海大都會依約履行，惟於法，果上海大都會
      之不依約履行，其債務不履行之責任亦不得轉由被告丙○○負擔之，於法更不
      得執此民事契約債務不履行一節，而無視於自訴人業已取得其契約之主要目的
      之專用別墅使用權之事實，遽為被告丙○○涉有詐欺犯嫌之推定。
（四）自訴人雖舉提由案外人昌得富於八十八年九月十三、十四日先後傳真予黃明豐
      ，記載「有關丁○○先生和丙○○先生所發生之糾紛與本人無關，丙○○對本
      公司所侵占之餘款，我方也已採取追究法律責任。」、「．．．我提出建議請
      不要被丙○○的花言巧語所騙，因為即使是丙○○有匯款到家父之帳戶上，並
      不代表此款為丁○○先生之款項，因為本公司有委託他銷售別墅及會員卡，不
      止如此本公司還有他親筆簽下虧空公款的字據。．．．」函二紙（見原審卷第
      七十二、七十三頁），惟昌得富經原審傳喚並未到庭，是該二紙傳真函究否係
      昌得富所為，於法要非無疑；況依上開傳真函之內容以觀，其亦僅係案外人昌
      得富於法庭外之片面指陳，在無其他證據佐證之下，尚不得遽以採信；於法自
      不足以資為被告丙○○涉有詐欺犯行之適合證明。
（五）自訴人雖執證人張澤明前引昌得貴先生與被告有糾紛，故上海大都會以此為由
      換掉鑰匙云云，迭稱其依約取得之專用別墅被上海大都會拒絕使用；惟查，會
      員繳納有關之款項成為上海大都會之會員之後，對於上海大都會有諸多之義務
      應依約履行，並負有繳納年費及按時清償各項消費額之義務，有關之會員卡亦
      不得轉借使用，並遵守有關之使用規則等是其適例，此觀諸卷附之上海大都會
      會員章程即明；查本件自訴人於繳費後取得專用別墅使用權後，即由證人張澤
      明在該處使用一節，業據自訴人自承無訛，證人張澤明有無因違反對於上海大
      都會所應盡之義務或使用規則，致自訴人被拒絕使用，與證人張澤明至有關聯
      而生直接之利害關係，證人張澤明關乎此等事實自有隱匿虛偽陳述之嫌，是證
      人張澤明此部分之供述，尚不能遽以採信。此外，自訴人關乎其被上海大都會
      拒絕使用一節亦均未舉提具體事證以供本院調查，其此部分之指訴，於法亦不
      能遽採。
（六）末查被告丙○○並無詐欺犯行已如前述，而被告甲○○僅係被告丙○○之妻，
      而於被告丙○○不在台灣之際，將其帳戶借予被告丙○○供為自訴人匯款之用
      ，此外並無其他積極證據足資證明被告甲○○關於與被告丙○○代上海大都會
      銷售專用別墅與自訴人一節，有何犯意之聯絡或行為之分擔，於法自不得僅執
      被告甲○○出借帳戶與被告丙○○使用，即遽以推論被告甲○○有施用詐術致
      使自訴人陷於錯誤而交付財物之行為，而以詐欺罪責相繩。
（七）本件被告丙○○確有將系爭款項交予上海大都會，且其與自訴人間之爭執，核
      屬民事糾紛，被告丙○○並未涉有詐欺犯行，均如前述，自訴人請求傳訊陳滄
      俊、黃明豐到庭為證，證明被告丙○○並未將系爭款項交予上海大都會等情，
      核無必要，亦此敘明。
四、綜上所述，自訴人上訴意旨所陳，於法均無可採，其執此上訴意旨，指摘原判決
   不當，求予撤銷改判，為無理由，應予駁回。
據上論斷，應依刑事訴訟法第三百七十三條、第三百六十八條，判決如主文。
中    華    民    國      八十九      年      十一    月      二十八    日
                              臺灣高等法院刑事第二庭
                                  審判長法  官  戴  章  甫
                                        法  官  黃  金  富
                                        法  官  林  銓  正
右正本證明與原本無異。
不得上訴。
                                        書記官  吳  美  貞
中    華    民    國      八十九      年      十一    月      三十      日


司法院資訊處製作；財團法人民間司法改革基金會備份。
